【裁判字號】    98,重訴,483
【裁判日期】    981211
【裁判案由】    返還股權轉讓款
【裁判全文】
臺灣臺中地方法院民事判決  98年度重訴字第483號
原      告  丙○○
訴訟代理人  游琦俊律師
複代理人    尤雯雯律師
被      告  乙○○
訴訟代理人  王信雄律師
當事人間返還股權轉讓款事件，本院於98年11月27日言詞辯論終
結，判決如下：
    主    文
被告應給付原告新臺幣壹仟肆佰玖拾陸萬元整，及自九十八年十
月三十日起至清償日止，按年息百分之五計算之利息。
訴訟費用由被告負擔。
本判決於原告以新台幣肆佰玖拾伍萬元供擔保後，得假執行。但
被告如以新臺幣壹仟肆佰玖拾陸萬元整預供擔保，得免為假執行
。
    事實及理由
壹、原告方面：
一、被告係址設臺中縣豐原市○○街229號之模得發工業股份有
    限公司（下稱：模得發公司）負責人，同時亦係中國東莞用
    榛電子有限公司之法定代表人；訴外人甲○○係中國東莞市
    塘廈鎮石潭埔村之東莞新技複合材料有限公司（下稱：新技
    公司）之法定代表人，而訴外人吳文生則係新技公司之員工
    。原告於民國94年3月22日委託原告之子邱太賢與被告之受
    任人蕭進德、訴外人甲○○、吳文生簽訂「股權轉讓協定」
    ，約定轉讓價格為新台幣(下同)1496萬元。上開股權轉讓協
    定第2條第2項並約定「丁方（即原告，下同）應將轉讓款直
    接支付給甲方（即被告，下同）。甲、乙、丙方應盡力協助
    丁方辦理股權轉讓變更登記。若非因丁方原因導致變更登記
    失敗，則本次股權轉讓不成立，未支付轉讓款，丁方不再支
    付；已支付部分，甲方于丁方發出書面通知之日起30日內無
    息應返還給丁方。」等語。嗣原告即簽發以第一商業銀行大
    甲分行為付款人之支票3紙交予被告收受，計分3期付款，於
    94年3月31日給付第一期款500萬元、於94年5月2日給付第二
    期款500萬元、於94年9月1日給付第三期款496萬元予被告，
    均經被告提示兌現。詎被告於收得原告所交付之上開款項後
    ，一直藉詞拖延辦理新技公司股權移轉登記，一方面又騙使
    原告陸續透過台灣隴億科技股份有限公司及東莞隴億自行車
    配件有限公司（下稱：東莞隴億公司）等相關帳戶匯借墊款
    供新技公司支付相關款項（含利息）共計達3523萬7564 元
    （原告已就此部分另訴請求賠償），嗣經原告多次催告，被
    告均置之不理。
二、本件被告未依上開股權轉讓協定第2條之約定將新技公司68
    ％之股權移轉變更登記為原告或其指定人之名義，則依上開
    股權轉讓協定第2條第2項之約定，被告自應將原告所已給付
    之股權轉讓款1496萬元於原告發出書面通知之日起30日內無
    息返還予原告。本件原告已委請游琦俊律師於98年8月31 日
    寄發台中大全街郵局第00856號存證信函通知被告返還上開
    股權轉讓款1496萬元，上開存證信函並經被告於98年9月1日
    收受。被告本應於98年10月1日前無息返還上開股權轉讓款
    1496萬元予原告，詎被告迄今仍拒不返還，造成原告受有上
    開金額之損害，是本件原告自得依法訴請被告將上開股權轉
    讓款1496萬元並加計自本起訴狀繕本送達之翌日起至清償日
    止，按年息百分之五計算之利息返還予原告。
三、對被告抗辯之陳述：
(一)本件被告認原告未返還其代墊款，故拒絕依約將系爭之東莞
    新技公司68％股權移轉登記予原告等情，除據其於上開答辯
    狀中所自承外，亦曾經被告於被訴詐欺案件中在臺灣臺中地
    方法院檢察署97年度偵字第8209號詐欺案件97年10月29日偵
    查中供稱：「（檢察事務官問：既然丙○○已將1496萬元都
    給你，為何最後仍未轉讓股權給丙○○？）代墊款一直無法
    還我，我也已經過戶一家立聖公司給她了。所以我不願意再
    轉讓東莞新技公司的股權給她。」「（檢察事務官問：是不
    願轉讓，還是無法辦理轉讓？）她不還我代墊款，我怎麼可
    能轉讓股權給她。」「（檢察事務官問：能提出東莞新技公
    司的股東名冊嗎？）大陸方面沒有。」等語，應可確認。
(二)被告雖辯稱係因原告藉詞拖延遲遲未完成清帳返還代墊款云
    云，以此作為其未依約將系爭之東莞新技公司68％股權移轉
    登記予原告之藉口。惟查，原告並無積欠被告代墊款，並無
    返還義務等情，業據被告提起清償代墊款之訴訟後，經本院
    98年度重訴字第333號駁回其訴在案，足見被告所辯並無理
    由。又被告所稱之代墊款糾紛云云，亦非被告得藉以拒絕履
    行依約將系爭之東莞新技公司68％股權移轉登記予原告之合
    法抗辯理由。
四、並聲明：被告應給付原告1496萬元整，及自本起訴狀繕本送
    達之翌日起至清償日止，按年息百分之五計算之利息，並願
    供擔保，請准宣告假執行。
貳、被告則以：
一、查被告固有於94年3月22日委由受任人蕭進德與原告之子邱
    太賢簽訂「股權轉讓協定」將被告所持有新技公司68%之股
    權轉讓予原告收購，約定轉讓價格依新技公司至94年1月31
    日淨資產值為2200萬元計算核定以1496萬元成交。
二、次查，依兩造簽訂之「股權轉讓協定」三、其他約定２約定
    ：「丁方(即原告)自94年(即2005)2月1日起概括承受受讓的
    68%之股權」，即以該基準日為雙方對公司權利義務之劃分
    ，原告即接掌新技公司與甲○○、吳文生共同經營並指派其
    子邱太賢任新技公司總經理，公告自任總經理及公司組織架
    構並核定人事命令及台灣幹部輪值表，證人蕭進德於偵查中
    證稱「邱太賢在簽立股權轉讓協定時都很清楚整簽約的內容
    及條件，因簽約前邱太賢便認識甲○○、吳文生，且簽約完
    畢後，邱太賢亦有請其太太進入新技公司一段時間，其太太
    是做財務的」，而邱太賢亦證稱「在購買後，一開始與甲○
    ○、吳文生配合並沒有問題....其後之所以新技公司無法正
    常經營，是因為伊等不願意再繼續投資」，益證被告於簽訂
    股權轉讓協定後，即不再過問新技公司經營，而由原告掌控
    新技公司之經營，並非原告所謂僅取得新技公司之形式經營
    權而已。因之，新技公司自94年2月1日起一概由原告經營與
    被告無關。
三、末查，原告主張被告於收得原告所交付股權轉讓款項後，一
    直藉詞拖延辦理東莞新技公司股權移轉登記，並依股權轉讓
    協定第2條第2項約定請求被告返還股權轉讓款及加計利息，
    顯非事實。經查被告於94年6月13日有關台灣立聖國際股份
    有限公司（下稱立聖公司）之股權轉讓登記予原告指定之邱
    太賢、邱太能，原告並向被告借調帳冊表明於清帳後，願依
    股權轉讓協定記載「原甲方(即郭承益)在新技公司的股東代
    墊款部分，在帳務清帳後由新技公司以支票分六期六個月付
    清，並約定百分之六之利息技算。」，原告藉詞拖延遲遲未
    完成清帳，返還被告對新技公司之代墊款，竟反指稱被告拒
    予辦理新技公司股權移轉登記。被告即於95年4月12日以台
    中法院郵局第8104號存證信函令原告於函到七日內與被告聯
    絡協同辦理新技公司股權轉讓手續，並協商有關原告等應返
    還被告代墊款及借款之相關事宜未予置理，原告主張全非事
    實亦無理由等語，資為抗辯。
四、被告業依「股權轉讓協定」辦理移轉：
(一)被告於94年6月14日完成立聖公司股權移轉登記，原告丙○
    ○為董事長，其子邱太賢、邱太能及甲○○為董事在案。
(二)被告於94年9月22日已將簽妥外資動能國際有限公司之股權
    轉讓協議、外資企業「東莞新技复合材料有限公司」補充章
    程之二、外商投資企業變更(備案)登記申請書、新技公司於
    94年9月20日原告丙○○及其子邱太賢、邱太能參加之董事
    會議記錄，配合原告之投資者董事會決議錄，及甲○○、吳
    文生二人簽具之外商投資企業董事會成員及總經理名單、董
    事會成員委派書及名單交付原告。
(三)被告並於95年4月12日以台中法院郵局第8104號存證信函催
    告原告於函到七日內與被告聯絡協同辦理新技公司股權轉讓
    手續，並協商有關原告等應返還被告代墊款及借款之相關事
    宜均未予置理。基上所述，本件股權移轉登記未能辦理之事
    由，應歸責於原告自己之過失。
五、並聲明：原告之訴駁回，如受不利判決願供擔保請准宣告假
    執行。
參、兩造不爭執之事項
一、原告於94年3月22日委託原告之子邱太賢與被告之受任人蕭
    進德、訴外人甲○○、吳文生簽訂「股權轉讓協定」，約定
    轉讓價格為1496萬元。上開股權轉讓協定第2條第2項並約定
    「丁方（原告）應將轉讓款直接支付給甲方（被告）。甲、
    乙、丙方應盡力協助丁方辦理股權轉讓變更登記。若非因丁
    方原因導致變更登記失敗，則本次股權轉讓不成立，未支付
    轉讓款，丁方不再支付；已支付部分，甲方于丁方發出書面
    通知之日起30日內無息應返還給丁方。」。並於第3條第1項
    約定「原甲方(被告)在新技公司的股東代墊款部分，在帳務
    清償後由新技公司以票分六期六個月付清，年利率以百分之
    六利息計算」暨約定以中華民國之法律為準據法，及本院有
    第一審管轄權。
二、原告於簽立系爭契約後，即簽發以第一商業銀行大甲分行為
    付款人之支票3紙交予被告收受，計分3期付款，於94年3月
    31日給付第一期款500萬元、於94年5月2日給付第二期款500
    萬元、於94年9月1日給付第三期款496萬元予被告，均經被
    告提示兌現。
三、被告於收得原告所交付之上開款項後，迄今未辦理新技公司
    股權移轉登記。
四、原告已委請游琦俊律師於98年8月31日寄發台中大全街郵局
    第00856號存證信函通知被告返還上開股權轉讓款1496萬元
    ，上開存證信函並經被告於98年9 月1日收受。被告本應於
    98年10月1日前無息返還上開股權轉讓款1496萬元予原告，
    被告迄今仍未返還。
肆、得心證之理由：
一、本件原告主張，被告迄未移轉系爭新技公司68%股權，且其
    不移轉原因係被告以原告未清償伊對新技公司代墊款為由，
    被告則以，被告業已於94年9月22日將移轉股權相關文件交
    付原告，並於95年4月12日寄發存證信函催請原告辦理過戶
    手續及協商被告對新技公司代墊款返還事宜，係原告未辦理
    過戶，顯係可歸責於原告事由致未移轉新技公司股權等語。
    是本件本件兩造爭執之所在，厥為原告是否業已於94年9月
    22日將辦理系爭股權轉讓文件交付原告？原告是否有積欠被
    告代墊款？如系爭代墊款債權係被告對新技公司之代墊款債
    權，得否向原告請求給付？如得向原告請求，與被告應移轉
    新技公司股權68%義務間是否處於對待給付關係？
    經查：
(一)按當事人主張有利於己之事實者，就其事實有舉證之責任。
    民事訴訟法第277條定有明文。本件被告主張其業已將轉新
    技公司股權相關文件交付原告，且已發函催促原告辦理股權
    過戶手續等語，原告則辯稱係被告要求伊返還被告對新技公
    司代墊款，致未能辦理股權轉讓，被告業已於94年9月22日
    將辦理股權轉讓之文件交付原告，此項有利於己事實，被告
    負有舉證之責。經查，被告雖舉證人林明聰及存證信函、股
    權轉讓協議書為證，原告就存證信函及股權轉讓協議書不為
    爭執，此部分證據具有形式之證據力。次查，依卷附被證12
    所示，系爭股權轉讓協議書簽署時間為94年9月22日，當事
    人為毛里求斯動能國際有限公司及薩摩亞發貴達有限公司，
    就其協議內容復未提及與系爭兩造間新技公司68%股權轉讓
    關係，且兩造間股轉讓協定前言提及原告所承購股權，係立
    聖公司在新技公司之股權，與被證12簽約讓渡新技公司股權
    當事人為毛里求斯動能國際有限公司不同，是難認被證12之
    股權轉讓協議書係在履行被告就兩造間系爭股權轉讓之義務
    。次查，被證13之新技公司董事會協議書，係該公司董事會
    協議，提及毛里求斯動能國際有限公司退出投資，改由薩摩
    亞發貴達有限公司承接其股權，新技公司名稱變更為東莞隴
    儀複合材料有限公司，與系爭股權轉讓無涉，是被告就此部
    分，以被證12、13係在履行系爭股權轉讓為由，請求再開辯
    論並傳訊證人，難認有必要。又查，證人林明聰到庭證述略
    以：「被告沒有把大陸東莞新技公司的股權移轉給原告的原
    因是，兩造間就被告乙○○在東莞新技公司的代墊款處理方
    式未能談妥，導致被告不願意將股權轉讓給原告，我聽被告
    說，已經達成協議，但原告要簽簽署很多文件，94年8、9月
    間被告拿很多文件讓我簽，但我不知道那些文件是否跟被告
    將股權轉讓原告有關的文件。被告並未將東莞新技公司相關
    文件要我轉交給原告。」（98年11月27日筆錄參照）等語，
    為兩造所不爭執，足認被告確未透過證人甲○○將新技公司
    轉讓股權文係交付原告，至證人甲○○所稱事後兩造已達成
    股權過戶協議，並已將過戶文件交付原告等語，既係自被告
    處聽聞，係屬傳聞證據，難認有證據能力，另證人所稱94年
    8 、9月間簽署很多文件，但不知是否與系爭股權過戶有關
    ，亦難證明被告確將辦理系爭股權過戶文件交付原告。再查
    ，被告對於原告所指被告在臺灣臺中地方法院檢察署97年度
    偵字第8209號詐欺案件97年10月29日偵查中供稱，係原告就
    被告對新技公司代墊款一直還，所以不願意再轉讓新技公司
    的股權給原告之事實，不為爭執，僅辯稱，上揭表示係在94
    年9月22日前所為，依其時間點，上揭偵訊時間係在97年10
    月29日，已在被告所指94年9月22日及95年4月12日存證信函
    之後，難認上揭陳述，係僅就94年7月間不願轉讓新技公司
    股權乙事為陳述。另查，被證4之存證信函，亦於存證信函
    一(五)、二處，提及原告應清償新技公司代墊款及原告借款
    予被告乙事，並將二者作為原告收受存證信函後7日內兩造
    協同辦理系爭股權轉讓手續及返還被告前揭代墊款及借款相
    關事宜，是以被證4存證信函，並非單純處理系爭股權轉讓
    事宜，且涉及原告應清償被告對新技公司代墊款，綜合被證
    12已交付移轉新技公司股權相關文件及被告其後於偵查中所
    為陳述等事實，如原告未清償被告對新技公司代墊款時，不
    可能將新技公司股權轉讓予原告，而前揭存證信函時間又在
    被證12之後，存證信函復未表明業已交付被證12供原告辦理
    系爭股權轉讓事宜，足認被證12亦非被告為履行系爭股權轉
    讓事宜所為。
(二)再者，迄言詞辯論終結期日，被告就原告有積欠伊代墊款乙
    事為舉證，此部分主張，難認為真實。
(三)如認系爭代墊款之債務人為新技公司，依上開股權轉讓協定
    所示，其立約人係被告、原告及訴外人甲○○、吳文生4人
    ，是以債權之相對性而言，得對為契約之當事人原告為主張
    。再就有關被告在新技公司之代墊款部分，僅於第3條其他
    約定第1款約定「原甲方（被告）在新技公司的股東代墊款
    部分，在帳務清帳後由新技公司以支票分六期六個月付清，
    年利率以百分之六利息計算」。是就該約定觀之，就被告於
    新技公司的股東代墊款部分，其債務人乃為新技公司，並非
    原告或訴外人甲○○及吳文生任何一人。原告據該約定對非
    為債務人之原告為主張，亦於法未合，是被告本於系爭股權
    轉讓協定第3條第1款約定，得對原告請求支付伊對新技公司
    代墊款，其法律上依據，或為新債清償，或為債務承擔，始
    得對非契約當事人之原告主張。又按因清償債務而對於債權
    人負擔新債務者，除當事人另有意思表示外，若新債務不履
    行時，其舊債務仍不消滅，民法第320條固有明文。惟該條
    規定乃係所謂之間接給付，指以債權人與債務人因清償舊債
    務而負擔新債務所立之契約而言。被告遽以新技公司已結束
    營業，原告客觀上顯無法依94年3月22日之股權轉讓協定之
    約定開立新技公司之支票以清償原告之代墊款為由，主張依
    民法第320條之規定，原告邱太賢應清償原告之代墊款云云
    ，顯與上開說明民法第320條之規定須以債權人與債務人訂
    立契約為要件之構成要件不符，原告依民法第320條之規定
    對原告為主張，亦於法未合。再第三人與債權人訂立契約承
    擔債務人之債務者，其債務於契約成立時，移轉於該第三人
    。民法第300條亦定有明文。本件依系爭股權轉讓協定第3條
    第1項約定「原甲方（被告）在新技公司的股東代墊款部分
    ，在帳務清帳後由新技公司以支票分六期六個月付清，年利
    率以百分之六利息計算」等文字，亦不足推論出原告有承擔
    新技公司債務之意，蓋系爭股權轉讓協定之當事人除兩造外
    ，尚有訴外人訴外人吳文生及甲○○，其約定既未明定由原
    告承擔新技公司對被告之代墊款債務，如何認定原告有承擔
    債務之意。是依原告與被告之上開約定，自非原告猶須負擔
    原告對新技公司之墊款。
(四)按因契約互負債務者，於他方當事人未為對待給付前，得拒
    絕自己之給付。但自己有先為給付之義務者，不在此限。民
    法第264條第1項定有明文。本件被告抗辯依系爭股權轉讓協
    定第3條第1款約定，於原告支付伊新技公司代墊款前，其可
    拒絕移轉系爭68%股權，解釋當事人真意，係主張同時履行
    抗辯。惟依系爭股權轉讓協定第3條第1款約定，既不能認定
    被告對原告有何代墊款存在，縱有之，亦未能證明原告有何
    承擔新技公司對被告之代墊款債務之事實，且兩造間既無舊
    債務存在，自不生新債清償效力，是兩造間就系爭股權轉讓
    協定，被告並無任何契約上權利主張與原告請求股權轉讓權
    利處於對待給付關係，被告所為同時履行抗辯難認有據。
(五)按給付有確定期限者，債務人自期限屆滿時起，負遲延責任
    。給付無確定期限者，債務人於債權人得請求給付時，經其
    催告而未為給付，自受催告時起，負遲延責任。其經債權人
    起訴而送達訴狀，或依督促程式送達支付命令，或為其他相
    類之行為者，與催告有同一之效力。民法第229條第1項及第
    2項定有明文。又遲延之債務，以支付金錢為標的者，債權
    人得請求依法定利率計算之遲延利息。但約定利率較高者，
    仍從其約定利率。應付利息之債務，其利率未經約定，亦無
    法律可據者，週年利率為5%。民法第233條第1項及第203條
    亦有明文。本件原告對被告之債權，核屬無確定期限之給付
    ，既經原告寄發存證信函，復又起訴而送達訴狀，被告迄未
    給付，當應負遲延責任，是原告請求被告給付自民事起訴狀
    繕本送達之翌日即98年10月29日起，按年息5%計算之法定遲
    延利息，洵屬有據。
(六)綜上所述，被告既未能證明確無將移轉系爭股權文件交付原
    告，且被告對原告有何代墊款債權存在，亦無民法第300條
    、320條、264條之事由存在，復已於偵查中自承在原告未清
    償其對新技公司代墊款前不願移轉系爭新技公司68%股權予
    原告，又不能證明有何可歸責於原告事由致系爭股權無法移
    轉，是原告依系爭股權轉讓協定第2條第2款約定主張被告應
    返還原告1496萬元及自98年10月29日起至清償日按法定利率
    年息百分之五計算之利息，為有理由，應予准許。
三、本件兩造分別陳明願供擔保請准宣告假執行及免為假執行，
    核無不合，爰酌定相當擔保金額分別准許之。
四、兩造其餘之陳述、攻擊防禦方法及舉證，暨聲請再開辯論，
    均對本判決之結果不生影響，核無必要，爰不一一論述，併
    附敘明。
伍、訴訟費用負擔及假執行依據：民事訴訟法第78條、第390條
    第2項、第392條。
中    華    民    國    98    年    12    月    11    日
                  民事第一庭    法  官  陳學德
正本係照原本作成。
如對本判決上訴，須於判決送達後20日內向本院提出上訴狀。
中    華    民    國    98    年    12    月    11    日
                                書記官  劉家瑜


司法院資訊處製作；財團法人民間司法改革基金會備份。
